臺灣屏東地方法院民事判決　　　　　　　 93年度訴字第283號
原　　　告　　巳○○
兼訴訟代理人　甲○○
原　　　告　　辛○○○
訴訟代理人　　卯○○
被　　　告　　丁○○
被　　　告　　戊○○
被　　　告　　己○○
兼上三人共同
訴訟代理人　　庚○○
被　　　告　　寅○○
被　　　告　　辰○○
被　　　告　　丑○○
被　　　告　　午○○
被　　　告　　未○○
被　　　告　　申○○
兼上六人共同
訴訟代理人　　丙○○
上　一　人
訴訟代理人　　乙○○
被　　　告　　子○○
被　　　告　　壬○○○
訴訟代理人　　癸○○
上列當事人間分割共有物事件，本院於民國94年12月14日言詞辯
論終結，判決如下：
    主  文
兩造共有如附表一所示土地，應予變價分割，所得價金，均按附
表一所示兩造應有部分比例分配之。
訴訟費用由兩造按附表一所示比例負擔。
    事實及理由
一、本件原告辛○○○、被告丁○○、戊○○、己○○、庚○○
    、寅○○、辰○○、丑○○、午○○、未○○、申○○、丙○○、子○○經合法通知，均未於言詞辯論期日到場，核無
    民事訴訟法第386 條各款所列情形，且本件分割共有物之訴
    ，其訴訟標的對各共同訴訟人須合一確定，爰依原告甲○○
    之聲請，由其一造辯論而為判決。
二、原告主張：兩造所共有應有部分比例如附表1 所示之屏東縣
    枋寮鄉○○段共12筆土地（下稱系爭土地），地目均為建，
    並無因物之使用目的不能分割或契約訂有不分割期限情事，
    系爭土地已由兩造分別建有多棟未經第一次所有權登記之建
    物，惟因兩造無法達成分割協議，爰訴請裁判依兩造使用現
    狀合併分割，如共有人按系爭土地面積依應有部分比例計算
    而受分配，致所分得土地價值有差異者，願以公告現值1.4
    倍補償之，或請求變價分割等語。
三、被告丁○○、戊○○、己○○、庚○○、寅○○、辰○○、
    丑○○、午○○、未○○、申○○、丙○○、子○○雖未於
    最後言詞辯論期日到庭，惟據其前於準備期日表示：同意分
    割，請求依兩造使用現狀合併分割，保留兩造於系爭土地上
    之建物等語置辯。被告壬○○○則以：希望以受命法官所作
    和解方案原物分割，不同意變價分割等語，資為抗辯。
四、按各共有人，得隨時請求分割共有物。但因物之使用目的不
    能分割或契約訂有不分割之期限者，不在此限。共有物之分
    割，依共有人協議之方法行之。又分割之方法，不能協議決
    定者，法院得因任何共有人之聲請，命以原物分配於各共有
    人，或變賣共有物，以價金分配於各共有人。以原物為分配
    時，如共有人中，有不能按其應有部分受分配者，得以金錢
    補償之，民法第823 條第1 項、第824 條分別定有明文。又
    按共有物之分割，應斟酌共有物之性質、經濟效益及全體共
    有人之利益，並應符合公平原則，且社會利益亦應考慮在內
    ，而法院依民法第824 條命為適當之分配，不受任何共有人
    主張之拘束，即裁判上定共有物分割之方法時，分配原物與
    變賣之而分配價金，皆係合法處置，不生違法之問題（最高
    法院51年台上字第428 號、29年上字第1792號判例意旨參照
    ）。再若以原物分割，各當事人分得之土地，面積過小，顯
    然不能作何用途，徒然減損土地之經濟效用，故不能原物分
    割者，應予以變賣，所得價金各按應有部分比例分配予各共
    有人，如此始能將土地發揮最高之經濟上利用價值，並符合
    分割共有物應徹底消滅共有關係及公平合理之旨（最高法院
    82年度台上字第512 號判決參照）。末按分割共有物之訴，
    係就同一共有關係之共有物，予以分割，使共有人就共有物
    之一部分單獨取得所有權之形成訴訟，故數共有物除依其性
    質及其共有人與應有部分均相同，並經共有人全體同意等情
    形外，尚難認其得為合併分割，最高法院著有93年度台上字
    第2441號、91年度台上字第728 號、89年度台上字第1846號
    、85年度台上字第2959號、77年度台上字第2061號判決可資
    參照。
五、原告主張如附表1 所示系爭12筆土地為兩造所共有，各共有
    人應有部分比例如附表1 所示，兩造間並無訂定不能分割之
    特約，亦無因其使用目的不能分割之情事，惟兩造就分割方
    法不能達成協議等情，業據提出系爭土地土地登記謄本、地
    籍圖等在卷可稽（本院卷1 第7 至49頁、第72至77頁），且
    為被告所不爭執，堪信為真實。兩造既無不得分割之特約，
    共有土地亦無因其使用目的不能分割之情形，原告訴請判決
    分割，核屬允當，自應准許。是本件所應審究者為：系爭土
    地是否可以合併分割？分割方案何者妥適？茲論述如下。
六、系爭土地是否可以合併分割？
  (一)系爭12筆土地之應有部分及共有人詳如附表1所示，除系爭
    264 與265 地號、系爭270 與271 地號、系爭274 與276 地
    號土地之共有人及應有部分均相同外，其餘地號土地之共有
    人及應有部分並不相同，有上開土地登記謄本附卷可參。從
    而，依據前揭實務見解，僅系爭264 與265 地號、系爭270
    與271 地號、系爭274 與276 地號土地合於合併分割之要件
    ，本院就其餘地號土地自不能任予合併分割，故兩造請求依
    使用現狀合併分割，即屬無據。
  (二)又系爭264 與265 地號土地合計面積為322.83平方公尺，共
    有人14人，基地臨路寬度16.2公尺；系爭270 與271 地號土
    地合計面積166.9 平方公尺，共有人14人，基地臨路寬度為
    8.1 公尺；系爭274 與276 地號土地合計面積96.84 平方公
    尺，共有人5 人，基地臨路寬度5.7 公尺一節，有系爭土地
    地籍圖、土地登記謄本、屏東縣枋寮地政事務所94年9 月2
    日函附卷可證（本院卷2 第49頁），此3 部分土地如以原物
    合併分割將有成為畸零地而無法建築之情形（詳後述），故
    此3 部分土地是否適於原物合併分割予各共有人，非無疑義
    。
七、分割方案何者妥適？經查：
  (一)系爭12筆土地地形崎嶇，面積及兩造之應有部分各如附表1
    所示，地目為建，使用分區為住宅區，東側臨屏東縣枋寮鄉
    ○○路（12公尺寬），西側臨屏東縣枋寮鄉○○路（8 公尺
    寬），此外別無毗鄰之道路，有都市計畫土地使用分區證明
    書、地籍圖謄本、土地登記謄本、屏東縣枋寮地政事務所94
    年6 月8 日、7 月12日函附卷可稽（本院卷1 第5 至49頁、
    第72至77頁；卷2 第1 至2 頁、第18頁），足徵系爭土地係
    以東側中華路、西側莊敬路為聯絡進出之通道，故土地利用
    及所具經濟價值亦必以鄰接中華路、莊敬路與否及鄰路面寬
    多寡為斷。
  (二)兩造就系爭土地之使用地號、使用面積、使用現況，詳如附
    表3 所示，其等於系爭土地上所建房屋，皆為未經第一次所
    有權登記之建物，系爭土地僅244 、246 、264 地號土地部
    分為空地，其餘地號土地則建滿如附表3 及附圖所示建物等
    情，有兩造提出之土地現況照片12幀、房屋稅籍證明書10紙
    在卷可按（本院卷1 第146 至161 頁），並經本院履勘現場
    ，囑託屏東縣枋寮鄉地政事務所複丈屬實，製有勘驗筆錄、
    土地複丈成果圖等為憑（本院卷1 第112 至第122 頁），應
    信為實。
  (三)依屏東縣畸零地使用規則第3 條、第8 條規定以觀，所稱畸
    零地者，係指建築基地正面路寬超過7 公尺至15公尺者，其
    建築基地最小寬度未達3.5 公尺，最小深度未達14公尺者而
    言，又畸零地非經補足寬度、深度，不得作為建築使用，此
    有屏東縣政府94年7 月6 日函暨附件在卷可參（本院卷2 第
    8 至第15頁）。另系爭土地之正面路寬及基地臨路寬度，詳
    如附表2 所示，並經屏東縣枋寮地政事務所94年9 月2 日函
    確認無誤（本院卷2 第49頁），堪以採信，故兩造雖主張依
    使用現狀合併原物分割，惟查，系爭244 、246 、263 、26
    7 、269 、273 地號土地依前揭實務見解無法合併分割，業
    如上述，是此6 筆土地僅得各筆單獨分割。查兩造所建建物
    占用地號，業如附表3 及附圖所示，各該建物多已建滿系爭
    土地，占用土地非僅1 筆，且系爭土地既無法合併分割，各
    筆土地共有人又多達5 人以上，自難以兩造主張之使用現狀
    為分割方案。
  (四)依附表1 、2 、3 及附圖所示：
  1.系爭244 地號土地臨路寬度7.8 公尺，若原物分割予共有人
    9 人，使各共有人均能臨路，則各共有人所得臨路寬度，均
    不足3.5 公尺，將造成畸零地之情形；若僅其中2 共有人分
    得臨路部分，則其餘7 人將造成袋地。且該地建有被告辛○○○之磚造平房及3 樓建物（莊敬路50號）、被告庚○○之
    2 樓建物（莊敬路48號）、原告甲○○之3 樓建物（中華路
    3 73號），均非老舊不堪使用，有卷附相片為證，如要保留
    上開建物，則將造成土地過於細分，並有畸零地、袋地之問
    題，即便拆除，亦無法解決前開問題。
  2.系爭246 地號土地臨路寬度9.6 公尺，若原物分割予共有人
     6人，使各共有人均能臨路，則各共有人所得臨路寬度，均
    不足3.5 公尺，將造成畸零地之情形；若僅其中2 共有人分
    得臨路部分，則其餘4 人將造成袋地。該地亦有同上被告辛○○○之3 樓建物（莊敬路50號）、被告庚○○之2 樓建物
    （莊敬路48號），顯見上開建物占用土地非僅1 筆，若將各
    筆土地依使用現狀單獨分割，甚難保留上開建物，即使拆除
    建物原物分割，亦難解決土地產生畸零地、袋地之問題。
  3.系爭263 地號土地並未臨路，須經由系爭264 地號土地始能
    通至中華路，若依應有部分比例原物分割予共有人14人，則
    各共有人僅分得如附表1 所示面積之土地，最小分得0.99平
    方公尺，最大分得8.67平方公尺，面積極微，且均屬袋地，
    經濟價值甚低，且造成土地過於細分，有害公共利益。
  4.系爭267 地號土地並未臨路，須經由系爭269 地號土地始能
    通至中華路，若依應有部分比例原物分割予共有人11人，則
    各共有人僅分得如附表1 所示面積之土地，最小分得0.49平
    方公尺，最大分得7.88平方公尺，面積極微，且均屬袋地，
    經濟價值甚低，且造成土地過於細分，有害公共利益。
  5.系爭269 地號土地臨路寬度1.8 公尺，面積僅1.03平方公尺
    ，若原物分割予共有人11人，使各共有人均能臨路，則各共
    有人所得臨路寬度，均不足3.5 公尺，將造成畸零地之情形
    ；縱將臨路部分分予1 人，該部分亦屬畸零地，而其餘10人
    部分將造成袋地。
  6.系爭273 地號土地並未臨路，須經由系爭276 地號土地始能
    通至中華路，若依應有部分比例原物分割予共有人6 人，則
    各共有人僅分得如附表1 所示面積之土地，最小分得8.04平
    方公尺，面積極微，且均屬袋地，經濟價值甚低，造成土地
    過於細分，有害公共利益。
  7.系爭264 與265 地號臨路寬度16.2公尺，若原物合併分割予
    共有人14人，使各共有人均能臨路，則各共有人所得臨路寬
    度，均不足3.5 公尺，將造成畸零地之情形；若僅其中4 共
    有人分得臨路部分，則其餘10人將造成袋地，且依應有部分
    比例分配，最小僅分得2.24平方公尺，面積甚微。
  8.系爭270 與271 地號臨路寬度8.1 公尺，若原物合併分割予
    共有人14人，使各共有人均能臨路，則各共有人所得臨路寬
    度，均不足3.5 公尺，將造成畸零地之情形；若僅其中2 共
    有人分得臨路部分，則其餘12人將造成袋地，且依應有部分
    比例分配，最小僅分得2.32平方公尺，面積甚微。
  9.系爭274 與276 地號臨路寬度5.7 公尺，若原物合併分割予
    共有人5 人，使各共有人均能臨路，則各共有人所得臨路寬
    度，均不足3.5 公尺，將造成畸零地之情形；若僅其中1 共
    有人分得臨路部分，則其餘4 人將造成袋地。
  (五)依上說明，系爭土地地目為建，使用分區屬住宅區，是系爭
    土地之分割，自應以分割後可為建築使用為佳。系爭土地因
    建滿建物，建物又多越界建築，造成同一建物占用數筆土地
    ，空地比例僅約14％（詳附表3）， 因無法合併分割，故依
    現狀分割即有困難。又系爭土地因共有人、應有部分不一，
    如按原物分割，將導致土地過於零細，並造成畸零地或袋地
    ，而無法單獨申請建築使用，難以發揮土地之經濟效益，不
    利其管理使用，顯然失去分割共有物目的係在創造土地利用
    之經濟效益意義，故原物分割並非妥適分割方案。本院多次
    勸諭兩造協議分割，並為兩造製作可依使用現狀分割之分割
    總表及補償金額分配表（本院卷1第283至286 頁），惟均無
    法達成一致之分割方案，因本件無論為如何之裁判原物分割
    ，都將造成袋地、畸零地之產生，此非共有物分割之目的。
    是本院審酌上述情形，認以變賣共有物，所得價金各按附表
    1 所示兩造所有權應有部分比例分配為適當。
八、綜上，系爭土地不符合合併分割之要件，自無法合併分割；
    又因系爭土地多已建滿建物，建物則坐落數筆土地之上，兩
    造應有部分過於分散，故亦無法就建物之現狀予以原物分割
    ；況如採原物分割，各共有人所分得之土地，將產生畸零地
    或袋地，無法單獨申請建築，當非妥適之分割方式，故本院
    參酌系爭土地之利用價值、兩造之利害關係，及就分割土地
    可能利用之經濟價值、公共利益之維持等因素，認以變價分
    割之方式較為妥當，所得價金，按兩造如附表1 所示之應有
    部分比例分配之，爰定其分割方法如主文第1 項所示。
九、分割共有物之訴，係合兩造之必要共同訴訟，原告、被告之
    間本可互換地位，本件原告起訴雖於法有據，但被告之應訴
    實因訴訟性質所不得不然，故所為抗辯自為伸張或防衛權利
    所必要，且兩造就系爭土地應予分割並無爭執，是本院認本
    件之訴訟費用應由兩造按其應有部分之比例分擔（詳如附表
    1）較 為公允，爰諭知如主文第2 項所示。
十、本件事證已臻明確，兩造其餘攻擊防禦方法及未經援用之證
    據，經本院斟酌後，認均不足以影響判決之結果，無逐一論
    駁之必要。
據上論結，本件原告之訴為有理由，依民事訴訟法第385 條第2
項、第78條、第80條之1 、第85條第1 項但書，判決如主文。
中　　華　　民　　國　　94　　年　　12　　月　　28　　日
                  民事第一庭    審判長法　官　羅心芳
                                      法  官  林雅莉
                                      法  官  翁世容
正本係照原本作成。
如不服本判決，應於收受送達後20日內向本院提出上訴書狀。
                                書記官　溫訓暖
中　　華　　民　　國　　94　　年　　12　　月　　28　　日
